【裁判字號】    95,台上,2835
【裁判日期】    951214
【裁判案由】    禁止通行
【裁判全文】
最高法院民事判決            九十五年度台上字第二八三五號
上  訴  人  甲○○
訴訟代理人  周進文律師
被 上訴 人  乙○○
訴訟代理人  吳中和律師
上列當事人間禁止通行事件，上訴人對於中華民國九十四年十一
月二十九日台灣高等法院台中分院第二審判決（九十二年度上字
第四一五號），提起上訴，本院判決如下：
    主  文
上訴駁回。
第三審訴訟費用由上訴人負擔。
    理  由
本件上訴人主張：伊所有坐落台中縣石岡鄉○○○段第一一九八
、一一九九地號土地並非道路，被上訴人於其所有同段第一一九
二、一一九三、一一九六、一一九七地號土地建屋居住，未徵得
伊同意，擅自通行伊所有第一一九八地號上如第一審判決附圖一
（下稱附圖）編號A002面積○．○○三一七三公頃及第一一九九
地號如附圖編號A003面積○．○○二九○三公頃、編號A005面積
○．○○○七二七公頃部分土地（以下稱系爭土地）。又被上訴
人所有上述土地並非袋地，數十年來均經由訴外人張相所有同
段第一一九五地號土地通往金川巷，與外界聯絡，迄民國八十三
、四年間，張相將其所有之同段第一二０一號土地新闢道路供
通行之用，被上訴人始因而改為通行同段第一二０一號土地之新
設道路，被上訴人既仍可經由張相之同段第一一九五號土地，
則其所有上列土地顯非袋地，自不得主張通行伊所有之系爭土地
等情，爰依民法第七百六十七條物上請求權規定，求為禁止被上
訴人通行上訴人所有前述二筆土地內如附圖所示A002、A003、A0
05部分土地之判決。
被上訴人則以：系爭土地為供附近居民通行逾一百年之既成巷道
，伊於所有上述土地上建屋居住，有通行系爭土地之必要，上訴
人不得禁止伊通行系爭土地；且伊所有之前述四筆土地均為袋地
，必須通行上訴人所有系爭土地，始能通往同段第一二○一地號
土地轉達台中縣石岡鄉金川巷與外界聯絡，伊自可主張袋地通行
權；又伊所有之上述四筆土地中之第一一九六地號土地，與張相
所有同段第一一九五地號土地間有一高達約二公尺之駁坎，無
法供作通行之用，伊於八十二年間亦曾起訴請求判命張相將其
所有同段第一一九五地號部分土地留作道路供伊通行之用，惟經
台灣台中地方法院（下稱台中地院）八十二年度訴字第二六五五
號審理結果，認伊所有之上述土地可經由上訴人所有之系爭土地
通往同段第一二○一地號土地之道路與金川巷聯絡，即無再主張
通行張相所有同段一一九五地號土地之必要，而為伊敗訴之判
決，該判決已確定，伊若不經由上訴人所有之系爭土地，無從與
外界聯絡等語，資為抗辯。
原審以：上訴人所有如附圖編號A002及A005所示土地，早經台中
縣政府於六十八年十一月八日以府建都字第一六四五五五號劃定
列入石岡水壩特定區計劃都市計畫內之現有巷道，供附近設籍戶
通行；另如附圖編號A003所示之土地，亦經台中縣政府於八十九
年六月十七日以（八九）建城字第一六０八一八號函認定為現有
巷道，台中縣政府在該區段重新實施地籍測量完畢後，除原已列
為都市計畫圖內現有巷道之A002、A005部分外，更將A003部分劃
定列入現有巷道之範圍等情，有台中縣政府九十二年四月八日府
建城字第０九二００六四六二六號函及該函文檢附之建築線指定
申請圖、重測後都市計畫圖繪原計劃圖（均影本）可稽。查如附
圖編號A003所示之土地雖係於被上訴人建造房屋申請指定建築線
時，經台中縣政府認定為現有巷道，惟有關現有巷道之認定、建
築線之指定及申請，涉地方建築管理自治條例有關條文之規定及
個案事實認定，本屬地方自治權責，有內政部營建署函附卷可憑
；又台中縣區供公眾通行，具有公用地役關係之現有巷道（既成
巷道），台中縣政府得就其寬度、使用性質、使用期間、通行情
形及公益上需要定之；現有巷道之改道或廢止，應向台中縣政府
申請之，縣政府並應將廢止或改道之路段公告一個月，徵求異議
，原台灣省建築管理規則（已廢止）及台中縣建築管理自治條例
第四條第一項第一款、第二項、第六條第一項分別定有明文，是
台中縣政府就其轄區內關於既成巷道之認定、廢止、改道事宜，
自有審定權責。本件其認定之依據資料及過程：除履勘現場外，
並參照六十八年都市計畫圖上所示之現有道路鄰接到被上訴人之
第一一九六、一一九七地號土地，再連接到上訴人所有第一一九
八、一一九九地號部份土地，及被上訴人提供舊屋之房屋稅籍證
明，暨參酌八十四年九月十五日工都字第二三四五○八號建築線
指示成果圖、台中地院八十二年度訴字第二六五五號判決書亦認
定被上訴人有通行上訴人第一一九八、一一九九號土地，再通行
張相所開設第一二○一地號土地之道路，再通往金川巷等情，
因而認定被上訴人前述土地有面臨既成巷道，亦經證人胡毓茹即
台中縣政府建設局城鄉計畫課課員證述詳實在卷。上訴人所有附
圖編號A002、A005所示土地，既經權責機關台中縣政府以具行政
處分性質之都市計畫劃定為都市計畫內之現有巷道，編號A003部
分亦據台中縣政府八九建城字第一六０八一八號函之行政處分，
認定為現有巷道，則上訴人所有系爭土地，均經權責機關台中縣
政府以行政處分認定為供公眾通行，具有公用地役關係之既成巷
道，堪信為實。該行政處分已有效存在，在未依訴願、行政訴訟
程序撤銷或經權責機關廢止改道之前，法院不能否認其效力，對
該行政處分是否適當，亦無權斟酌。又系爭土地既係供公眾通行
之既成道路，具有公用地役關係存在，雖土地所有人仍保有其所
有權，然所有權之行使應受其限制，不得違反供公眾通行之目的
，排除他人之使用。並說明台中縣政府召開「石岡鄉○○段第九
七二、九六八、九六七地號土地原現有巷道協調會」，是因上訴
人提出異議，陳明被上訴人申請指定建築線的申請書圖上示意圖
所繪現有道路的位置，與申請書圖上建築師所繪的地籍套繪圖上
現有道路的位置不符，所以召開協調會，結論是要求被上訴人及
其委任之建造設計人應於一週內辦理更正其所繪現場道路位置，
如果不更正，就依法撤銷原核發的示意圖，但是這點並不會影響
到已經核發的建築線成果（不會影響縣政府原先有關建築線的認
定）等情，亦據證人胡毓茹陳證明確。上訴人執以辯稱：由此等
文件可證明系爭土地並非既成巷道云云，為不可採；暨兩造其餘
攻擊防禦方法，與判決結果已不生影響。因認上訴人依據民法第
七百六十七條規定，請求禁止被上訴人通行系爭土地，洵非正當
，爰維持第一審所為上訴人敗訴之判決，駁回其上訴，經核於法
並無違背。上訴論旨徒以原審認定事實、取捨證據之職權行使，
指摘原判決不當，求予廢棄，為無理由。
據上論結，本件上訴為無理由。依民事訴訟法第四百八十一條、
第四百四十九條第一項、第七十八條，判決如主文。
中    華    民    國  九十五  年   十二   月   十四   日
                      最高法院民事第七庭
                          審判長法官  劉  延  村
                                法官  劉  福  來
                                法官  黃  秀  得
                                法官  吳  謀  焰
                                法官  李  寶  堂
      本件正本證明與原本無異
                                      書  記  官
中    華    民    國  九十五  年   十二   月  二十九  日
                                                      Ｅ


司法院資訊處製作；財團法人民間司法改革基金會備份。
